最　高　行　政　法　院　判　決　　　　　　　　　九十三年度判字第一一六○號
　　再 審原 告　乙○○
　　再 審被 告　財政部臺灣省北區國稅局
　　代　表　人　甲○○
右當事人間因贈與稅事件，再審原告對於中華民國九十一年十二月五日本院九十一年
度判字第二一六八號判決，提起再審之訴。關於行政訴訟法第二百七十三條第一項第
一款部分，本院判決如左：
　　主  文
再審之訴駁回。
再審訴訟費用由再審原告負擔。
　　理  由
壹、再審原告起訴意旨略謂：一、查再審原告移轉系爭股票予其子女之行為時，遺產
    及贈與稅法第五條第六款之規定尚未為修正，且修正後之遺產及贈與稅法對於該
    法第五條第六款但書亦未有溯及既往之規定，原確定判決將修正後之法律溯及作
    為本件之裁判基礎，其判決適用法規錯誤甚明。而再審原告依行為時遺產及贈與
    稅法第五條第六款但書規定對於系爭股票買受人已支付債款部分業依法提出證明
    ，再審被告如否認再審原告提出之支付憑證及相關匯款證明之形式及實質真正，
    欲對納稅義務人課以稅捐，此時按行為時遺產及贈與稅法第五條第六款但書，由
    再審原告負舉證責任之規定，即應倒置由再審被告負舉證責任，始符合行為時遺
    產及贈與稅法第五條第六款得依法推定為贈與之規定，且上開但書並未課以再審
    原告應提出已支付價款之確實證明以外其他條件之舉證義務，然原確定判決竟要
    求再審原告對於系爭股票買賣以外第三人間之逐筆資金需全部如數一一予以舉證
    ，顯然添加法律所無之義務，有違租稅法律主義。二、最高行政法院七十四年判
    字第一六八一號、七十六年判字第二二六一號、八十五年判字第一一五號、七十
    八年判字第二六三三號判決意旨及財政部六十二年五月十七日台財稅第三三六七
    ○號函釋可知，當事人間金錢往來並無一定形式，且親屬間之買賣行為，只須雙
    方意思表示一致即為成立，並不當然有契約之存在，因此凡能提出相關憑證或有
    其他證據之調查足以證明買賣行為存在，即符合行為時遺產及贈與稅法第五條第
    六款但書之規定。再審被告於八十五年間核定再審原告與其子女間之股票買賣行
    為，係屬三親等內親屬間財產買賣，因此認列再審原告與其子女間之股票移轉行
    為依行為時遺產及贈與稅法第五條第六款之規定，被推定為贈與，依法課徵贈與
    稅，再審原告隨即提出因股票買賣行為之買賣當事人間資金匯款證明及支付憑證
    ，以資說明當事人間買賣行為確屬真實。又稱買賣者，謂當事人約定一方移轉財
    產於他方，他方支付價金之契約，民法第三百四十五條定有明文。是本件當事人
    間是否確有股票買賣行為存在，殆為本件訴訟之爭點。且股票之買受人如確有支
    付價金之事實，而該買受人實際上並有支付價款之能力，其資金究係如何而來，
    實係有千百種原因，自應對此詳究審酌，乃原高等行政法院判決卻僅因該等系爭
    股票之買受人與再審原告間於股票價金移轉之前後，恰有一兩筆資金之往來，即
    主觀逕自臆測係為股票價金之回流，其判決適用法規顯有錯誤。三、又本件再審
    原告業依據行為時遺產及贈與稅法第五條第六款但書規定，提出系爭股票買受人
    等支付價金之證明，並多次請求傳訊相關之證人，而再審被告亦不否認再審原告
    提出資金流向之形式證據力，再審原告即已依法盡其舉證責任，是如再審被告否
    認再審原告提出資金證明之實質證據力，則再審被告對於系爭股票買受人支付價
    款之否認及渠等間消費借貸關係之不存在，即負有舉證之責，始為適法。原確定
    判決認再審被告命再審原告應提出系爭股票買受人以外所有第三人間之資金往來
    ，係屬稽徵機關之調查權，逕自違反行政訴訟法上之客觀舉證責任分配原則，其
    適用法規顯有錯誤。四、按行為時民法第一千零十八條規定：「聯合財產由夫管
    理之。．．．」及民法第一千零三條第一項規定：「夫妻於日常家務互為代理人
    。」準此，夫妻於現今社會中本為生活之共同體，於一般生活事務上經常互為代
    理人，及共同使用彼此資金帳戶以為家庭生活費用支出或投資理財之用，且並以
    未簽署任何授權文件及收據等書證為常態，原確定判決卻一反常態逕以夫妻本各
    為獨立之權利義務個體一詞，即認再審原告所主張之借款，皆係存入其配偶賴葆
    芬之帳戶，而非再審原告，為否定再審原告與其子女間有消費借貸關係存在之主
    要判決理由，其認事與一般經驗法則相違；且查，再審原告其本身固為聯合財產
    之管理者，惟於民國八十年至八十四年期間經常往來世界各地，為其生意業務上
    之拓展，因此，為便於臺灣資金之運轉調度便利，有時當亦難免須使用其妻賴葆
    芬之帳戶，並授權及指示賴葆芬代理再審原告就其臺灣相關資金為匯入匯出之往
    來。且現今稅法實務上對於夫妻財產間之財產移轉，通常均有特別規定就相關稅
    捐予以免徵，該等立法意旨即均將夫妻視為生活共同體，相關財產之移轉於財產
    買賣當事人間所生之利益仍存於夫妻二人之間，與一般民法上兩個完全獨立自然
    人間之財產移轉並不當然相同，故而有特別免以徵收土地增值稅等之規定，此有
    最高行政法院九十一年度判字第一五五四號判決理由參照之，是故原確定判決以
    再審原告與賴葆芬間為夫妻關係，然屬各自獨立之權利義務主體之理由，實與一
    般稅法實務及社會常情有違，爰請判決廢棄原確定判決，並撤銷訴願決定及原處
    分。
貳、再審被告答辯意旨略謂：按「財產之移動，具有左列各款情形之一者，以贈與論
    ，依本法規定，課徵贈與稅：配偶間及三親等以內親屬間財產之買賣。但能提出
    支付價款之確實證明者，不在此限。」為行為時遺產及贈與稅法第五條第六款所
    明定。次按「未公開上市之公司股票，以繼承開始日或贈與日該公司之資產淨值
    估定之。」亦為同法施行細則第二十九條所明定。又按「核算遺產及贈與稅法施
    行細則第二十九條第一項所謂之資產淨值時，對於公司未分配盈餘之計算，應以
    經稽徵機關核定者為準。」為財政部七十年十二月三十日臺財稅第四○八三三號
    函釋在案。查本件再審原告於八十三年三月五日將系爭股票移轉予其子女曾顯凱
    等六人，再審原告雖提示相關價金之支付證明，惟經再審被告查得部分子女之資
    金來源皆由再審原告提供，分別以轉帳或支付現金方式，透過黃治平、賴秀貞及
    魏金禮等人帳戶，轉存入其子女四人帳戶，事後業已轉回再審原告帳戶或該資金
    雖由子女提供，但事後亦轉回其子女，此有相關存款流向及傳票等資料附卷可稽
    。本案再審原告雖以買賣方式移轉系爭股票予其子女曾顯凱等人，惟經再審被告
    查明其子女所支付之流程，或係再審原告提供而經由第三人以迂迴方式最終流回
    再審原告之帳戶，或源自其子女而仍經由第三人轉回，均未能作為其子女有支付
    價款之確實證明，是再審被告認屬係再審原告贈與，揆諸首揭規定及函釋意旨，
    並無不合，本件原處分請予維持。次按本件相關事實發生於八十三年間，再審被
    告所爰引適用之法律為八十四年修正前之行為時遺產及贈與稅法第五條第六款規
    定，並無不合。末按再審原告與賴葆芬雖為夫妻關係，惟其各為獨立之權利義務
    個體，為再審原告所不爭，賴葆芬所有帳戶之金錢進出，依常理應為其獨立可支
    配，再審原告主張以聯合財產管理者之身分，需要使用其妻賴葆芬之之帳戶，而
    為資金匯入匯出之使用，惟就系爭帳戶，再審原告並不能證明其確實在其實力支
    配之下，而確用以作為經常交易活動之用，況再審原告本身亦有多數之金融帳戶
    ，而主張以系爭帳戶作為經常交易活動之用，亦有違常情，是再審原告主張各節
    顯不足採等語，資為抗辯。
參、本院九十一年度判字第二一六八號判決（即本院原判決）以：按「財產之移動，
    具有左列各款情形之一者，以贈與論，依本法規定，課徵贈與稅：．．．六、配
    偶間及三親等以內親屬間財產之買賣；但能提出支付價款之確實證明者，不在此
    限。」、「未公開上市之公司股票，以繼承開始日或贈與日該公司之資產淨值估
    定之。」分別為行為時遺產及贈與稅法第五條第六款及同法施行細則第二十九條
    第一項所規定。本件再審原告於民國（下同）八十三年三月五日將其所有未上市
    之光隆企業股份有限公司（下稱光隆公司）股票二、七七二、○○○股，移轉予
    其子曾顯凱、曾顯智、曾顯亮、曾顯登各五九四、○○○股，其女曾美玲、曾慧
    玲各一九八、○○○股，再審被告認應依行為時遺產及贈與稅法第五條第六款規
    定以贈與論，乃按贈與日之光隆公司每股資產淨值新臺幣（下同）一三．○五元
    ，核定贈與總額及淨額，發單補徵贈與稅一二、五四七、三二○元。上訴人不服
    ，申請復查，除准予追減贈與總額三、四○二、四三二元外，其餘未准變更，乃
    就贈與曾顯凱、曾顯智、曾顯亮、曾顯登及曾慧玲部分，提起行政爭訟。本件再
    審原告於八十三年三月五日將其所有未上市之光隆公司股票二、七七二、○○○
    股，移轉予其子曾顯凱、曾顯智、曾顯亮、曾顯登各五九四、○○○股，其女曾
    美玲、曾慧玲各一九八、○○○股，且八十三年三月五日之光隆公司每股資產淨
    值一三．○五元，此為兩造所不爭，並有證券交易稅一般代徵稅額繳款書、戶籍
    謄本、光隆公司淨值計算表、公司組織未分配盈餘累積數計算表（核定表）、營
    利事業所得稅結算申報調查項目調整數額報告表、營利事業所得稅結算申報表（
    損益及稅額計算表）、光隆公司資產負債表、光隆公司所有土地資料明細表等影
    本附原處分卷可稽，則再審原告與其子女間有股票移轉之事實，堪以認定。依上
    開規定，除能提出支付價款之確實證明外，否則，應以贈與論，並以贈與日之光
    隆公司之資產淨值估定其贈與總額。經查再審原告於復查、一再訴願及本件行政
    訴訟中所為與其子女間有關支付股票價款之前後陳述並不一致，縱以將再審原告
    於本件行政訴訟所為之陳述為據，經原審綜合調查證據，並就各相關人員等之有
    關資金來源、流程逐一審酌結果，亦認為再審原告並未能提出其子女曾顯凱、曾
    顯智、曾顯亮、曾顯登及曾慧玲確有支付其有關光隆公司股票價款之確實證明。
    是再審被告按贈與日即八十三年三月五日之光隆公司每股資產淨值一三．○五元
    ，核定贈與總額三二、七七二、一六八元，淨額三二、三二二、一六八元，發單
    補徵贈與稅一一、○一六、二二五元，徵諸首揭規定，洵屬有據，一再訴願決定
    遞予維持，俱無不合，因將再審原告在原審之訴駁回，經核尚無判決不適用法規
    或適用不當之違背法令情事。又再審原告在前訴訟程序之上訴意旨略以，依行為
    時遺產及贈與稅法第五條第六款及本院八十五年度判字第一一五號、八十三年度
    判字第四六○號判決，配偶或三親等以內親屬間財產之移動，只要出賣人能提示
    買賣雙方價金支付證明及買受人之資力證明，即不能以贈與論。再審原告於原審
    判決中除起訴狀外，尚有四份補充理由狀以補充事實及理由，對系爭相關待證事
    實已詳細說明並提出具體證據，證明再審原告與關係人間確實存有財產之移轉。
    原審未審究遺產及贈與稅法第五條第六款前後修正之差異，竟遽要求再審原告須
    就其家族、友人間，逐年舉證其資金往來情形，認定系爭股票價款之來源係由再
    審原告提供，事後並已轉回再審原告，其判決之適用法令及對舉證責任分配之認
    識，顯有不當。原審判決又以再審原告與賴葆芬雖為夫妻關係，惟其各為獨立之
    權利義務主體，認定再審原告舉證曾顯凱、曾顯智將借款匯入賴葆芬之帳戶供再
    審原告使用，仍無法證明曾顯凱、曾顯智與再審原告間借貸關係成立，顯與社會
    常情不符，而有悖經驗法則及證據法則，依最高法院六十九年臺上字第七七一號
    判例即屬於法有違。是以，原判決僅憑再審被告片面之詞，即作主觀之臆測，且
    未適當分配舉證責任，便將舉證責任歸於再審原告，逕而認定核課贈與稅之處分
    並無違誤，認事用法顯有行政訴訟法第二百四十三第一項規定之重大違誤，其所
    為之判決顯有違背法令之處云云。查八十四年一月十三日修正公布前之遺產及贈
    與稅法第五條第六款規定：「財產之移動，具有左列各款情形之一者，以贈與論
    ，依本法規定，課徵贈與稅：．．．六、配偶間及三親等以內親屬間財產之買賣
    ；但能提出支付價款之確實證明者，不在此限。」修正後同條款規定：「財產之
    移動，具有左列各款情形之一者，以贈與論，依本法規定，課徵贈與稅：．．．
    六、二親等以內親屬間財產之買賣。但能提出支付價款之確實證明，且該已支付
    之價款非由出賣人貸與或提供擔保向他人借得者，不在此限。」揆其修法意旨，
    乃因衡酌目前社會情況，叔姪、舅甥之間甚難有名為買賣實為贈與情事，爰將親
    等範圍由三親等縮小為二親等；另為避免財產買受人實際無支付能力，藉由出賣
    人貸與資金提供擔保向他人借款之方式，規避贈與稅，爰增訂但書之規定。依上
    開法條修正前後之規定，於法定近親間財產之買賣，均須提出有支付價款之金錢
    來源及支付憑證，且該證據須足以證明其買賣行為確屬真實，而非巧取虛構以逃
    避贈與稅之課徵者，始足相當。準此，所謂「支付價款之確實證明」，當然須能
    證明買受人確實係以自己之價款支付者，方有其適用，否則即喪失上開條款防杜
    違法規避稅捐之立法目的。本件再審被告對再審原告所提出支付價款之證明，經
    逐項就其資金來源、流向予以查核，即在證明再審原告之主張是否真實，此乃基
    於稽徵機關之調查權所為，難謂與前揭遺產及贈與稅法之規定有違。再審原告主
    張其已提供收受子女價款之證明，即應由再審被告負反證之舉證責任，不能因系
    爭股票之買受人與再審原告間於股票價金移轉之前後，恰有一、二筆資金之往來
    ，遽認為股票價金之回流，或認定該買受股票之資金係再審原告所提供云云，殊
    無足採。又查上訴人與賴葆芬為夫妻關係，其各為獨立之權利義務個體，為再審
    原告所不爭，賴葆芬所有帳戶之金錢進出，依常理應為其獨立可支配，再審原告
    主張以聯合財產管理者之身分，需要使用其妻賴葆芬之帳戶，而為資金匯入匯出
    之使用，惟就系爭帳戶，再審原告並不能證明其確實在其實力支配之下，而確用
    以作為經常交易活動之用，況再審原告本身亦有其他數個金融帳戶，所述其以聯
    合財產管理者之身分，需要使用其妻賴葆芬之帳戶，而為資金匯入匯出之使用云
    云，亦無可採。上訴論旨，執以上各點並就原審取捨證據、認定事實之職權行使
    不當為由，指摘原判決有適用法規不當、判決不備理由及理由矛盾等違法，求為
    廢棄，難認有理由，乃判決駁回再審原告在前訴訟程序之上訴。
肆、本院查：按行政訴訟法第二百七十三條第一項第一款所謂適用法規顯有錯誤，係
    指原判決所適用之法規與該案應適用之現行法規相違背，或與解釋判例有所牴觸
    者而言。至於法律上見解歧異，再審原告對之縱有爭執，要難謂為適用法規錯誤
    ，而據為再審之理由。本件原判決以原審判決之認事用法並無違誤，以及再審原
    告在前訴訟程序之前述上訴意旨何以不足採均詳予論斷，認再審原告在前訴訟程
    序之上訴為無理由，乃判決駁回再審原告在前訴訟程序之上訴。核其所適用之法
    規，並無違反法律不溯及既往原則，且無與該案應適用之現行法規相違背，或與
    解釋判例有所牴觸之情形，自難謂原判決有行政訴訟法第二百七十三條第一項第
    一款所規定適用法規顯有錯誤之再審事由。又證據之取捨與當事人所希冀者不同
    ，致其事實之認定亦異於該當事人之主張者，不得謂為原判決適用法規顯有錯誤
    。再審原告提起本件再審之訴，主張原判決適用法規顯有錯誤，係屬法律上見解
    之歧異，要難謂為適用法規錯誤，而據為再審之理由。從而再審原告起訴主張原
    判決有行政訴訟法第二百七十三條第一項第第一款之再審事由提起本件再審之訴
    ，揆諸首揭說明，殊難認有再審理由，應予駁回。關於行政訴訟法第二百七十三
    條第一項第十三款及第十四款部分之再審之訴，本院另以裁定移送管轄法院。
據上論結，本件再審之訴為無理由，爰依行政訴訟法第二百七十八條第二項、第九十
八條第三項前段，判決如主文。
中　　華　　民　　國　　九十三　　　年　　　九　　　　月　　　九　　　　日
                    最 高 行 政 法 院  第 二 庭
                                審 判 長 法  官　　　葉　振　權
                                         法  官      蔡　進　田
                                         法  官　　　黃　璽　君
                                         法  官　　　劉　鑫　楨
                                         法  官　　　吳　明　鴻
右  正  本  證  明  與  原  本  無  異
　　　　　　　　　　　　　　　　　　　　 法院書記官　陳　盛　信
中　　華　　民　　國　　九十三　　　年　　　九　　　　月　　　九　　　　日
